臺灣屏東地方法院民事判決　　　　　　 100年度簡上字第49號
上　訴　人
即　被　告　陳余環
訴訟代理人　陳純青律師
被上訴人
即　原　告　李文宜
　　　　　　李文哲
　　　　　　李文玄
上列當事人間請求分割共有物事件，上訴人對於民國100 年5 月
11日本院屏東簡易庭99年度屏簡字第231 號第一審判決提起上訴
，本院第二審合議庭於100 年10月19日言詞辯論終結，判決如下
：
    主  文
上訴駁回。
第二審訴訟費用由上訴人負擔。
    事實及理由
壹、程序方面：
    被上訴人經合法通知，未於言詞辯論期日到場，核無民事訴
    訟法第386 條各款所列情形，爰依上訴人之聲請，由其一造
    辯論而為判決。
貳、實體方面：
一、被上訴人於原審起訴主張：
    兩造共有坐落屏東縣萬丹鄉○○段（下稱同段）404 地號、
    地目田、面積267 平方公尺之土地（下稱系爭土地），被上
    訴人係於民國95年8 月8 日因繼承而取得，應有部分各為12
    365/47856 ，而上訴人係於77年4 月30日因買賣而取得，應
    有部分為3587/15952。兩造間就系爭土地並無不分割之協議
    ，亦無定有分管約定或有法律限制不能分割之情事，但就分
    割方法存有歧見，致無法協議分割，為使兩造使用土地方便
    管理及增進利用價值，爰依民法第823 條規定，請求原物分
    割，並聲明：由被上訴人按應有部分各1/3 分共有分得如附
    圖一EF連線北側編號404 (2)部分之土地，上訴人單獨分得如
    附圖一EF連線南側編號404 (1)部分之土地（下稱方案一）。
二、上訴人於原審辯稱：
(一)、若要分割系爭土地，則應以如附圖二所示之方案始符合公平
    （下稱方案二），即上訴人按其應有部分分得系爭土地之西
    北角，如此上訴人可循坐落屏東縣萬丹鄉○○段1538地號之
    廢棄水溝，到達上訴人所有之另筆坐落屏東縣萬丹鄉○○段
    1537地號土地，以及其所設籍之門牌號碼為屏東縣萬丹鄉○
    ○街439 巷18號水泥建物。且依方案二，兩造分得位置均鄰
    接北方之屏東縣萬丹鄉○○街，取得位置形狀完整，有利土
    地使用及車輛進出。又上訴人確實未居住於系爭土地東北方
    之門牌號碼為屏東縣萬丹鄉○○街439 巷2 號建物，故分割
    時無庸考慮由上訴人來分得此建物所坐落之基地位置，盼日
    後向被上訴人承租分割後之該基地，若被上訴人不願出租，
    則應賠償拆除該建物所受損害。嗣又於100 年4 月20日答辯
    狀提出如附圖三所示之分割方案三，請求由上訴人分得如附
    圖三編號甲部分、被上訴人共分得編號乙部分，如此兩造之
    所分土地均得面臨泉順街，皆具自有通路，亦可免去因分得
    土地價值差異而需為找補之糾紛。
(二)、如依原告所主張之分割方案一，上訴人所取得如附圖一編號
    404 (1)部分之土地，將因無公用道路對外直接通行而形成袋
    地，且該分得土地東鄰之同段403 地號土地上之道路乃訴外
    人富統食品公司所有，尚非屬屏東縣建築管理自治條例第4
    條第1 項所規定之現有巷道，並無義務供公眾通行，富統食
    品公司亦明示拒絕於同段403 地號土地設定地役權予上訴人
    ，又縱有富統食品公司出具之同意書，仍無法避免日後土地
    所有權人變更，致無路得以通行之情況發生，且該道路寬度
    不足3 公尺，車輛難以通行。再者，分割方案一將造成價值
    較高之精華位置全歸被上訴人，價值較低之部分由上訴人取
    得，顯然悖於公平經濟原則；另估價報告書中雖已載明係以
    上訴人分得部分臨近公路為估價前提，惟實際上上訴人若依
    分割方案一所示取得附圖一編號404 (1)部分位置未鄰接公路
    ，自不得僅憑估價報告書鑑定兩造取得位置之價值及價差為
    補償之依據，況縱由被上訴人以土地面積或金錢補償，亦難
    改上訴人分得位置未鄰公路之不便。
三、本件原審判決准予原物分割系爭土地，即如附圖一AB連線北
    側編號404 (2)部分、面積200.36平方公尺之土地分歸被上訴
    人分別按應有部分各三分之一保持共有；如附圖一AB連線南
    側編號404 (1)部分、面積66.64 平方公尺之土地分歸上訴人
    ，上訴人不服，提起上訴，渠於本院除援用於原審之陳述外
    ，另以：依原審判決命上訴人所取得之如附圖一編號404 (1)
    部分，所鄰之同段403 地號土地屬都市計畫之農業區○地○
    ○道路用地，亦僅供特定人通行而非既成道路，上訴人並將
    僅得通行被上訴人所分得之土地以對外通行等語置辯，並聲
    明：(1)、原判決廢棄。(2)、准予分割系爭土地如附圖三所示
    。
四、被上訴人於本院並無到庭亦無引用書狀陳述。
五、兩造於原審對於系爭土地東邊相鄰訴外人富統食品公司所有
    同段403 地號土地，其上乃一柏油巷道，編為萬丹鄉○○街
    439 巷；西側臨國有同段404-1 地號土地；北邊面臨國有同
    段365 地號土地即屏東縣萬丹鄉○○街；西南方與被上訴人
    所有屏東縣萬丹鄉○○段1539地號土地相鄰，該土地東側則
    為台灣省農田水利會所有之屏東縣萬丹鄉○○段1538地號土
    地，乃寬1 公尺荒廢可走之水溝，再往東邊則鄰接上訴人所
    有之屏東縣萬丹鄉○○段1537地號土地，其上建有上訴人所
    有門牌號碼為屏東縣萬丹鄉○○街439 巷18號水泥建物以及
    搭建之鐵皮停車車棚。又系爭土地西半部為一空地，上種植
    一棵大樹，東半部建有上訴人女婿李衿錄之父親李文興所出
    資興建之磚造一層樓鐵皮建物（門牌號碼為萬丹鄉○○街43
    9 巷2 號）及曬衣空地，此曬衣空地南側則為雜草空地，中
    間並有一可供人行走通行之小徑，以與上訴人所有坐落屏東
    縣新鍾段1537地號土地連接等情均不爭執，並有地籍圖、土
    地登記謄本、屏東縣萬丹鄉公所函、照片等在卷可憑（見原
    審卷第5 至第12頁、第32至第52頁、第76至第81頁、第87頁
    、第97至第103 頁），並經本院會同屏東縣屏東地政事務所
    測量員到場勘測屬實，製有勘驗筆錄、勘驗附圖、土地複丈
    成果圖及照片在卷可憑（見原審卷第90至第93頁、第115 至
    第117 頁、第170 頁、第198 頁），堪信為真實。
六、是本件之爭點厥為：分割方法究以如原審判決主文所示或如
    附圖三所示較為公平適當？茲說明如下：
(一)、被上訴人主張系爭土地為兩造所共有，兩造就系爭土地未訂
    立不分割之特約，且依其使用目的亦無不能分割之情形，但
    未能達成分割之協議之事實，業據提出土地登記第二類謄本
    、地籍圖謄本各一份為證，且為上訴人所不爭執，自堪信為
    真正。
(二)、按共有物除因物之使用目的不能分割或共有人間契約訂有不
    分割之期限者外，各共有人，得隨時請求分割共有物，再共
    有物分割之方法，共有人不能協議決定者，法院得因任何共
    有人之聲請，以原物分配或變價分配之，民法第823條第1項
    及第824 條第2 項規定甚明。系爭土地之地目為田，使用分
    區與使用類別均空白，有土地登記第二類謄本附卷為證（見
    原審卷第9 、10頁）。而按耕地係指依區域計畫法劃定為特
    定農業區、一般農業區、山坡地保育區及森林區之農牧用地
    ，農業發展條例第3 條第11款定有明文。又按「我國有鑒於
    加入ＷＴＯ後，糧食生產用地面積可適度縮小，且多年來政
    府已不再辦理地目等則調整工作，為因應農業轉型升級及發
    展趨勢，因於92年2 月7 日修正農業發展條例，將耕地之定
    義加以修正。所謂耕地僅限於依區域計畫法劃定為特定農業
    區、一般農業區、山坡地保育區及森林區之農牧用地。至於
    依都市計畫法劃定為農業區、保護區之田、旱地目土地及非
    都市土地暫未依法編定之田、旱地目土地與國家公園區內之
    田、旱地目土地，則列為耕地以外之農業用地，不受耕地不
    得細分之限制，此觀該法第3 條第11款及第16條之立法理由
    即明。」最高法院95年度台上字第345 號著有判決可供參照
    。再非都市土地之使用分區及使用地類別，一般而言，均有
    顯示於土地登記謄本上（例如：「特定農業區農牧用地」、
    「鄉村區乙種建築用地」、「山坡地保育區林業用地」...
    等）。... 另都市土地之使用分區則需另洽鄉鎮市區公所查
    明或申請使用分區證明，並未於土地登記謄本顯現。準此，
    土地登記謄本「使用分區」及「使用地類別」二欄空白之土
    地，原則上係屬都市土地，此有內政部100 年1 月12日內授
    中辦地字第1000040081號函意旨參照。且系爭土地確係萬丹
    都市計畫農業區，此有屏東縣萬丹鄉公所函文附卷可證（見
    原審卷第47頁）。故系爭土地即非屬農業發展條例第3 條第
    11款所稱之耕地，並無依法令規定不能分割之限制，亦無因
    其物之使用目的不能分割或兩造就系爭土地有不分割之約定
    之情事，且兩造起訴前迄未能以協議定其分割之方法，則被
    上訴人請求法院裁判分割，揆諸前揭說明，自無不合，應予
    准許。
(三)、再按裁判分割共有物，屬形成判決，法院定共有物之分割方
    法，固應斟酌當事人之聲明、共有物之性質、經濟效用及全
    體共有人之利益等，而本其自由裁量權為公平合理之分配，
    但並不受當事人聲明、主張或分管約定之拘束（最高法院93
    年度台上字第1797號裁判要旨參照）；共有物分割應審酌共
    有人之應有部分比例，各共有人之意願，各共有人間有無符
    合公平之原則及整體共有人之經濟利益等因素為通盤之考量
    ，以求得最合理之分割方法。又以原物為分配時，因共有人
    之利益或其他必要情形，得就共有物之一部分仍維持共有，
    民法第824 條第4 項定有明文。再原物分割應審酌共有人之
    應有部分比例，各共有人之意願，以求得最合理之分割方法
    。查被上訴人在系爭土地之西南方另共有屏東縣萬丹鄉○○
    段1539地號土地、上訴人在系爭土地之東南方亦所有屏東縣
    萬丹鄉○○段1537地號土地，故如依原審判決主文所示，由
    被上訴人分得如附圖一編號404 (2)、而上訴人分得如附圖一
    編號404 (1)部分，則兩造均可與其各自所有之上開土地合併
    使用，增加經濟效益，更可使上訴人原所有呈梯形之屏東縣
    萬丹鄉○○段1537地號土地，因本件分割取得如附圖一編號
    404 (1)後，土地形狀整體歸於方正，完全有利使用；且兩造
    所分得之土地位置，均臨接現有之道路而得以對外聯接，被
    上訴人並同意於分割後繼續依應有部分各三分之一維持共有
    。是本院認如原審判決主文所示即附圖一分割位置為分割，
    確能符合全體共有人之最佳利益及意願。
(四)、再查，系爭土地北邊鄰接同段365 地號之屏東縣萬丹鄉○○
    街，而東側則鄰接同段403 地號之泉順街439 巷巷道，前者
    道路為10公尺寬，後者為6 公尺寬，此有照片以及鑑定報告
    可供參照（見原審卷第162 頁、鑑定報告第2 頁），是兩造
    分得土地因面臨道路之寬窄，恐有價值上差異，故經本院送
    請尚承不動產估價師事務所鑑定，該事務所考量當地現況及
    未來發展，將本案土地之臨路現況、地形及地勢、時間因素
    、不動產市場之概況及環境因素等個別因素差異及區域因素
    條件進行分析及調整，評估方案一即附圖一編號404 (1)、(2)
    部分2 筆土地，前者每平方公尺之單價為新臺幣（下同）1,
    789 元，後者每平方公尺之單價為2,062 元（見鑑定報告第
    3 頁）。換言之，依上開鑑定報告結果，分割後如附圖一編
    號404 (2)部分之每平方公尺之土地價值較高，若欲使兩造分
    得之土地每一單位面積價值相等，則分得如附圖一編號404
    (1)部分之上訴人，按其應有部分比例應再找補面積為6.60平
    方公尺（見鑑定報告第51頁），故被上訴人原提出之方案一
    以附圖一所示EF連線為兩造分界線，顯未考量鑑定報告上開
    所列種種因素，致兩造分得土地單位價值不相當，故本院認
    應以上開EF連線平行北移，增加附圖一編號404 (1)部分面積
    達6.60平方公尺之AB連線，為兩造所分得土地之分界線，始
    符公允，此亦有屏東縣屏東地政事務所函附卷可證（見原審
    卷第198 頁）。故原審判決所採將如附圖一AB連線北側編號
    404 (2)部分分歸被上訴人分別按應有部分各三分之一保持共
    有；附圖一AB連線南側編號404 (1)部分分歸上訴人單獨所有
    之分割方法，為最能符合全體共有人之利益且為公允。
(五)、上訴人雖稱依原審判決所示之分割方案，將造成上訴人所分
    得之土地無法臨接道路云云；惟查如附圖一編號404 (1)之位
    置，雖未直接與同段365 地號之屏東縣萬丹鄉○○街相聯接
    ，然確實與訴外人富統食品公司所有坐落同段403 地號土地
    之6 公尺柏油巷道相鄰（即泉順街439 巷），且上訴人所有
    坐落屏東縣萬丹鄉○○段1537地號土地上，門牌號碼為屏東
    縣萬丹鄉○○街439 巷18號之水泥建物，現供上訴人女兒李
    陳秋香夫妻所居住，10幾年來均係使用上開巷道通行至泉順
    街對外聯絡迄今，從未遭人阻擋，亦為上訴人所不否認（見
    本院卷第63頁背面）；又訴外人富統食品公司負責人黃美麗
    亦出具同意書表示「同段403 地號土地係本公司於80年6 月
    4 日所買，於84年12月1 日供萬丹鄉○○段1529地號興建廠
    房時作為道路使用，... 一直作為道路使用至今，立書人同
    意永遠無償供系爭土地分割後新地號所有權人共同通行使用
    」（見原審卷第107 頁），證人即富統食品公司之總經理朱
    國雄亦於原審當庭證述：同段403 地號之私設巷道為其妻黃
    美麗所管理，通行迄今已達20餘年，富統食品公司完全依靠
    該巷道出路，現兩旁亦有住戶，不可能變更使用用途，在20
    年內亦無計畫將富統食品公司及同段403 地號之巷道出賣他
    人等語甚詳（見原審卷第156 頁）；又該巷道寬達6 米（見
    鑑定報告第2 頁、原審卷第103 頁、第162 頁），並無上訴
    人所指稱難以供車輛通行之虞。是以，並無上訴人所稱依原
    審判決所示之分割方案，將造成其所分得之土地無法臨接道
    路對外聯絡，而不敷使用之情，且因現實上即得藉上開6 公
    尺柏油巷道（即泉順街439 巷）對外聯絡，更無上訴人於本
    院所指稱，分割後其將僅得通行被上訴人所分得之如附圖一
    AB 連 線北側編號404 (2)部分之土地對外聯絡之情。
(六)、再依原審判決所採之分割方案，雖將致現況坐落在系爭土地
    東北側之門牌號碼為萬丹鄉○○街439 巷2 號之磚造一層樓
    鐵皮建物及門前曬衣空地，恐將因分歸被上訴人所共有而遭
    拆除，然該鐵皮磚造平房年代久遠，現況僅供倉庫使用，經
    上訴人女婿李衿錄陳述無訛（見原審卷第56頁、第91頁），
    並經本院現場勘驗明確，且有照片附卷可證（見原審卷第77
    至第81頁），顯見該鐵皮平房已無甚經濟價值，而有保留之
    必要。又上訴人自身亦屢次表明不願分得該建物所坐落之基
    地位置（見原審卷第56頁、第219 頁），再觀諸其前後所提
    出之如附圖二、三所示分割方案中其欲分得之位置，亦均不
    包括該建物所坐落基地，足見該建物是否因本件分割而遭拆
    除，並非在兩造分割系爭土地之衡量範圍內，是其拆除顯不
    違上訴人之意願。甚且，該建物乃上訴人女婿李衿錄之父親
    李文興所出資興建，經上訴人原審訴訟代理人即李衿錄陳述
    明確（見原審卷第186 頁、第201 頁、第218 頁），足見此
    建物根本非兩造所有，自難認有何被上訴人應賠償上訴人拆
    除此建物所受之損害。
(七)、復查，上訴人於本院所提出之方案三，即由上訴人取得附圖
    三編號甲部分、被上訴人取得附圖三編號乙部分，然此方案
    上訴人所分得之編號甲部分土地呈現狹長、多處曲折，僅得
    單純供上訴人或其家人等少數人通行道路使用，無法發揮系
    爭土地劃定為都市計畫農業區之使用效益，且同時造成被上
    訴人所分得附圖三編號乙部分之土地亦呈現多角形狀，並與
    被上訴人所有坐落屏東縣萬丹鄉○○段1539地號土地完全割
    裂，無法合併使用之困境，是上訴人所提出之方案三顯非妥
    適。
七、綜上所述，原判決准予原物分割系爭土地並無違誤，其分割
    方法亦屬合法妥適。從而，上訴人指摘原判決所為分割方法
    不當，求予廢棄改判，為無理由，應予駁回。
八、至兩造其餘之攻擊或防禦方法及未經援用之證據，經本院斟
    酌後，認為均對本判決結果不生影響，自無逐一詳予論駁之
    必要，併此敘明。
據上論結，本件上訴為無理由，依民事訴訟法第436 條之1 第3
項、第449 條第1 項、第385 條第1 項前段、第78條，判決如主
文。
中    華    民    國  100     年    11    月    2    日
                  民事第一庭    審判長法  官柯彩燕
                                      法  官胡晏彰
                                      法  官羅培毓
正本係照原本作成。
不得上訴。
中    華    民    國  100     年    11    月    2    日
                                書記官  張婉郁